【裁判字號】    94,重上更(一),6
【裁判日期】    950105
【裁判案由】    債務人異議之訴
【裁判全文】
臺灣高等法院高雄分院民事判決       94年度重上更(一)字第6號
上  訴  人  甲○○
            乙○○
共      同
訴訟代理人  吳長林
            林春華律師
上  訴  人  丙○○
訴訟代理人  林永發律師
上列當事人間請求債務人異議之訴事件，上訴人對於民國91年10
月30日臺灣高雄地方法院91年度重訴字第71號第一審判決提起上
訴，經最高法院第一次發回更審，本院於94年12月22日言詞辯論
終結，判決如下：
    主  文
原判決關於准乙○○請求撤銷原審法院九十年度執字第三一六三
七號強制執行程序應予以撤銷部分，及訴訟費用之裁判均廢棄。
右開廢棄部分，乙○○在第一審之訴駁回。
丙○○其餘上訴駁回。
甲○○、乙○○上訴均駁回。
第一審、二審及更審前第三審訴訟費用由甲○○、乙○○負擔四
分之三，餘由丙○○負擔。
    事實及理由
一上訴人甲○○、乙○○起訴主張：伊父吳長林與上訴人丙○○
  之父鄭順次，於民國83年7 月間共同出資向訴外人曹文玫購買
  坐落高雄縣美濃鎮○○段793 號土地（下稱系爭土地），因礙
  於修正前農業發展條例之規定，故約定系爭土地登記為有自耕
  農身分之乙○○所有，俟將來可以登記時再為處理。鄭順次為
  確保其出資額，乃以丙○○為抵押權人，於系爭土地上設定與
  出資額相當之新臺幣（下同）6 百萬元之抵押權，權利存續期
  間自84年9 月9 日至85年9 月8 日，經高雄縣旗山地政事務所
  於84年9 月13日以旗登字第012149號辦妥抵押權登記（下稱系
  爭扺押權）。詎於89年1 月間農業發展條例修正後，地價大幅
  下降，吳長林多次與鄭順次協商，欲依約將系爭土地登記為共
  有或分割各取得2 分之1 ，竟為鄭順次所拒，並要求返還其出
  資額，雙方遂協議不成。丙○○即據以行使抵押權，經原審法
  院以90年度拍字第3914號裁定准許，並以90年度執字第31637
  號強制執行（下稱系爭強制執行程序）在案。兩造間既無債權
  債務關係存在，系爭抵押權又從屬於債權，乃為無效，自應予
  以塗銷。甲○○現為系爭土地所有權人，乙○○為抵押債務人
  ，甲○○、乙○○爰基於強制執行法第14條，民法767 條、第
  179 條、第181 條前段規定，求為撤銷系爭強制執行程序，及
  確認丙○○與乙○○間就系爭扺押權所擔保之6 百萬元債權不
  存在，暨丙○○應塗銷系爭抵押權設定登記之判決等語。（原
  審就撤銷系爭強制執行程序部分，判決甲○○及乙○○勝訴，
  並駁回甲○○及乙○○其餘之訴．就敗訴部分，甲○○及乙○
  ○提起上訴，鄭文德就其敗訴部分，亦提起上訴）於本院聲明
  ：(一)原判決關於駁回上訴人甲○○、乙○○後開第(二)項之訴及
  命其等負擔訴訟費用部份之裁判均予廢棄。(二)確認丙○○與乙
  ○○間就系爭扺押權所擔保6 百萬元之扺押債權不存在，及丙
  ○○應塗銷系爭抵押權之設定登記。
  (三)丙○○之上訴駁回。
二上訴人丙○○則以：伊提供資金，由伊父鄭順次與乙○○等之
  父吳長林共同購買系爭土地，各出資約6 百萬元，約定登記在
  乙○○名下，俟農業發展條例修正，乙○○即應將系爭土地所
  有權應有部分1/2 ，協同辦理移轉登記及分割。乙○○為擔保
  將依約履行，若拒不辦理，願賠償伊損失或返還出資額，始設
  定系爭抵押權。嗣農業發展條例業經修正，伊於90年5 月21日
  函催乙○○及其父吳長林於7 日內協同辦理系爭土地所有權移
  轉登記，未獲回應後，發現乙○○已於89年7 月26日將系爭土
  地移轉登記為甲○○所有，而成為給付不能。乃於90年6 月26
  日解除系爭合資契約，乙○○即負有回復原狀之義務。伊為系
  爭土地之抵押權人，系爭抵押權係為擔保上開6 百萬元之出資
  債權而設定，自得聲請拍賣系爭土地等語置辯。於本院聲明：
  (一)原判決不利於丙○○部分廢棄。(二)上開廢棄部分，甲○○、
  乙○○在第一審之訴駁回。(三)甲○○、乙○○之上訴駁回。
三甲○○、乙○○主張其等之父吳長林與丙○○之父鄭順次於83
  年7 月間共同出面向訴外人曹文玫購買系爭土地，因礙於修正
  前農業發展條例規定，乃約定將系爭土地登記為有自耕農身分
  之乙○○所有，俟將來再為處理。嗣於89年1 月間農業發展條
  例修正後，乙○○未移轉系爭土地之應有部分2 分之1 與丙○
  ○。另乙○○於88年8 月19日將系爭土地移轉登記予訴外人吳
  茶妹，吳茶妹於88年12月7 日將之移轉登記予訴外人林廖金桃
  ，林廖金桃復於89年7 月26日以買賣為原因再移轉登記予甲○
  ○。丙○○乃於90年6 月26 日 持系爭押權設定契約書，向原
  審法院聲請裁定拍賣，經原審法院以90年度拍字第3914號裁定
  准許，並以90年度執字第30637 號執行中等節，為兩造所不爭
  執（見本院卷(一)第50頁），並有兩造不爭執其真正之不動產買
  賣契約、原審法院90年度拍字第3914號民事裁定等影本（見原
  審卷第14頁至第15頁、第39頁至第40頁）、系爭土地登記謄本
  、高雄縣旗山地政事務所91年4 月18日旗地一字第0910002605
  號函附系爭抵押權登記相關資料等各1 份（見原審卷第49頁至
  第50頁、第78頁至第86 頁）在 卷足稽，自堪信為真實。惟丙
  ○○以上開情詞置辯，是以本件爭點為：(一)甲○○、乙○○、
  丙○○、訴外人吳長林、鄭順次間之法律關係為何？(二)系爭抵
  押權設定目的為何？該設定是否有效？(三)如系爭抵押權設定契
  約有效，則乙○○是否已給付不能，而丙○○得請求乙○○給
  付6,000,000 元之損害賠償並實行系爭抵押權？
四甲○○、乙○○、丙○○、訴外人吳長林、鄭順次間之法律關
  係為何？
(一)按利益契約之第三人，對於債務人有請求給付之權，此觀民法
  第269 條第1 項規定自明。又債權債務之主體，應以締結契約
  之當事人為準，故凡契約上所載明之債權人，不問其實際情形
  如何，對於債務人當然得行使契約上之權利（最高法院43年台
  上字第99號判例參照）。
(二)經查：系爭土地買賣契約之買受人雖係吳長林，惟該土地確係
  吳長林與鄭順次出面向訴外人曹文玫所購買，僅因受限當時農
  業發展條例之規定，始登記吳長林之子乙○○為系爭土地之所
  有權人，且為保障鄭順次出資合購之權利，才登記其子丙○○
  為抵押權人，在系爭土地上設定相當於出資額之6 百萬元抵押
  權一節，業經證人李敏訓所述：吳長林以他兒子（乙○○）的
  名義登記兩人（吳長林及鄭順次）所合資購買的土地，因為鄭
  順次問我，要怎樣才能證明他有給（吳長林）6 百萬元買系爭
  土地，我就講說登記6 百萬元的抵押權，就可以證明等語相符
  （見本院卷(二)第17頁至第18頁）。亦即談妥合資、出面購買系
  爭土地，及議定土地暨抵押權設定條件者，均為兩造之父吳長
  林及鄭順次，惟實際上登記為土地所有權人及抵押權人者則為
  乙○○及丙○○。因此，鄭順次應係與吳長林、乙○○合意將
  系爭土地所有權借名登記在乙○○名下，且均同意將擔保出資
  合購系爭土地之抵押權由丙○○行使，而登記丙○○為抵押權
  人，並約定待農業發展條例修正，乙○○即負有將系爭土地所
  有權2 分之1 移轉登記與丙○○。是以揆諸上開說明，足認丙
  ○○得於債務人乙○○債務不履行時，以抵押權人地位實行抵
  押權無訛。至丙○○主張委任鄭順次代為處理與吳長林合資購
  買系爭土地，事實上系爭土地之出資人為丙○○，其自得實行
  系爭抵押權等語，雖為乙○○、甲○○所否認，惟因鄭順次既
  以丙○○為擔保抵押權之名義人，丙○○自得行使系爭抵押權
  ，其與鄭順次間之法律關係是否為委任契約，尚不影響其得行
  使系爭抵押權。
(三)又查：系爭土地登記與乙○○後，乙○○於87年7 月12日在大
  陸廣東省深圳市殺人，嗣於87年12月14日返台投案，經警移送
  偵辦，吳長林因恐死者家屬求償，波及系爭土地，遂將系爭土
  地移轉與第三人吳茶妹、林廖金桃，再移轉與甲○○，以避免
  直接由乙○○移轉與甲○○需繳納贈與稅一情，為乙○○、甲
  ○○所自陳，亦據證人林廖金桃證述明確（見本院卷第20頁至
  第21頁），復有最高法院90年度台上字第724 號刑事判決影本
  、高雄縣美濃地政事務所民眾閱覽異動索引（見原審卷第175
  頁至第179 頁、本院91年度重上字第124 號卷第131 頁至第13
  3 頁）各1 份在卷可憑。因吳長林、乙○○係自行權宜將系爭
  土地輾轉登記在甲○○名下，可見並未經鄭順次、丙○○之同
  意，如此應認僅係吳長林與乙○○事後就系爭土地與甲○○成
  立借名登記，而丙○○主張其與甲○○間並無何法律關係存在
  等語，自屬可採。至丙○○雖否認吳長林與第三人吳茶妹、林
  廖金桃、甲○○間有借名關係，惟因吳長林與乙○○、吳茶妹
  、林廖金桃、甲○○間之法律關係僅為渠等權利義務之依據，
  乙○○及甲○○尚難以渠等之法律關係對抗丙○○，是以丙○
  ○主張乙○○與吳茶妹、林廖金桃、甲○○間實為買賣系爭土
  地等語，乃無需審酌。
五系爭抵押權設定目的為何？該設定是否有效？
(一)按抵押權所擔保之債權，原可由契約當事人自行訂定，此觀民
  法第861 條但書之規定自明，故契約當事人如訂定以將來發生
  之債權為被擔保債權，應非法所不許。
(二)經查：乙○○與丙○○間抵押權設定契約書係記載「提供擔保
  權利種類所有權、擔保權利總金額6,000,000 元、債務清償日
  期為85年9 月8 日、權利存續期間自84年9 月9 日起至85年9
  月8 日止」，有系爭抵押權登記相關資料（見原審卷第78頁至
  第86頁）在卷足稽，乙○○、甲○○主張設定目的為擔保丙○
  ○已交付購買系爭不動產之價金一節，核與證人李敏訓上開證
  述：系爭抵押權之設定係其建議辦理此項登記以保障鄭順次之
  出資權利等語相符。是以丙○○主張系爭抵押權之設定，為出
  資人鄭順次（或丙○○）為擔保因購買系爭土地所出資之6百
  萬元之債權，於將來相關法律修正後，仍獲得確保而設立，亦
  即於法律變更後得請求將系爭土地所有權移轉2 分之1 ，若不
  履行時，系爭抵押權所擔保者，即轉換為債務不履行之損害賠
  償，丙○○得行使系爭抵押權求償等情，堪信為真。足認系爭
  抵押權之設定乃雙方以將來可得確定之債權為抵押權擔保之客
  體，依上開說明，應非法所不許。至丙○○主張系爭抵押權尚
  擔保返還出資額等語，惟系爭抵押權係因證人李敏訓上開建議
  而設定，且當時雙方並未提及如何歸還6 百萬元一節，亦據證
  人李敏訓證述明確（見本院卷(二)第18頁），而土地價值有漲有
  跌，理應由雙方各承受該盈虧，且當時雙方既未曾約定於何條
  件成就時鄭順次或丙○○得取回出資購地之價金6 百萬元，則
  足見系爭抵押權擔保之債權應僅限於鄭順次或丙○○無法取得
  系爭土地所有權應有部分2 分之1 時之損害賠償請求權，並不
  及於返還6 百萬元之價金請求權。
(三)至乙○○、甲○○主張系爭抵押權設立時，無擔保債權存在，
  且本件擔保者為系爭土地所有權應有部分2 分之1 ，非屬債權
  ，又抵押權之存續期間業已經過，而認系爭抵押權不存在、系
  爭抵押權之約定無效，丙○○不得行使系爭抵押權等語。因系
  爭抵押權所擔保者為將來可得確定之債權（乙○○不履行移轉
  系爭土地所有權應有部分2 分之1 與丙○○或鄭順次時之損害
  賠償請求權），業如前述，即系爭抵押權之約定內容及擔保債
  權均存在合法，自應認系爭抵押權存在且有效。再按抵押權所
  擔保之債權，如因清償、提存、免除、混同等原因而全部消滅
  時，抵押權亦隨之而消滅，是為抵押權消滅上之從屬性（參照
  民法第307 條之規定）。準此，擔保債權未消滅時，抵押權為
  其擔保債權而存在，原則上不消滅，故抵押權登記實務上雖常
  有存續期間之登記，然在其擔保債權未消滅前，其抵押權自不
  因存續期間屆滿而當然消滅。易言之，抵押權存續期間之約定
  及登記，於法律上不具任何意義。（參照民法修正草案第861
  條之1 規定：抵押權約定有存續期間者，其存續期間之約定無
  效。）是以系爭抵押權登記存續期間雖已經過，惟系爭抵押權
  約定擔保之上開債權並非最高限額抵押權，該存續期間之約定
  並無意義。因此乙○○、甲○○上開主張，均不足採。
六乙○○是否已給付不能，而丙○○得請求乙○○給付6,000,00
  0 元之損害賠償並實行系爭抵押權？
(一)按債務人非依債務本旨實行提出給付者，不生提出之效力。但
  債權人預示拒絕受領之意思，或給付兼需債權人之行為者，債
  務人得以準備給付之事情，通知債權人，以代提出，民法第23
  5 條定有明文。是以債務人之給付兼需債權人之行為始能完成
  者，倘債權人拒為此協力，即應負受領遲延之責，債務人於此
  受領遲延狀態終了前，未能完成給付，係因不可歸責於自己之
  事由所致，依民法第230 條之規定，自不負給付遲延責任。
(二)經查：丙○○於90年5 月21日，以台南西門路郵局第420 號存
  證信函催告吳長林、乙○○，應於7 日內會同其辦理系爭土地
  所有權應有部分2 分之1 移轉或分割登記等語，吳長林則於收
  受該存證信函後，於90年6 月4 日以高雄60支郵局第407 號存
  證信函通知鄭順次及丙○○，表示同意辦理分割，但須丙○○
  提出印章及文件配合代書辦理登記等語，惟丙○○收受上開通
  知後，並未提出印章及身分證件與乙○○辦理所有權移轉登記
  ，嗣於90年6 月26日另以台南地方法院郵局第132 號存證信函
  ，向乙○○表示其已發現系爭土地所有權業已移轉登記與甲○
  ○，乙○○已給付不能為由，向乙○○為解除契約之意思表示
  等情，為兩造所不爭執（見本院卷(一)第219 頁），復有台南西
  門路郵局第420 號、台南地方法院郵局第132 號、高雄60支郵
  局第407 號存證信函各1 份影本在卷可憑（見原審卷第8 頁至
  第13頁、第144 頁）。亦即丙○○於系爭土地得辦理所有權應
  有部分2 分之1 時，雖曾催告乙○○為移轉登記，惟經乙○○
  之父吳長林通知丙○○及鄭順次應提出印章文件配合辦理時，
  丙○○則拒絕提出，且逕行為解除契約之意思表示。丙○○並
  主張其與乙○○間合買系爭土地並對乙○○有請求移轉系爭土
  地所有權2 分之1 債權，為無名債權契約，其解除此契約後，
  乙○○即負有返還已交付價金6 百萬元與其之債務等語。惟因
  丙○○（或鄭順次）係與吳長林、乙○○成立借名登記契約，
  即鄭順次與吳長林合買系爭土地時，係將購地價金全部交付與
  系爭土地出賣人，並僅就所有權之登記名義人及移轉登記所有
  權2 分之1 期間部分有約定，縱丙○○為解除雙方契約之意思
  表示，亦僅發生乙○○應移轉系爭土地所有權登記之效力，乙
  ○○並未受領丙○○6 百萬元之價金，尚無生乙○○應回復原
  狀返還6百萬元價金之情事。
(三)又查：甲○○於本院審理中，一再表示願將系爭土地所有權應
  有部分2 分之1 移轉登記與丙○○等語（見本院卷(一)第49頁）
  ，丙○○則再以乙○○已非系爭土地所有權人，為給付不能，
  而其與甲○○間無法律關係，拒絕受領等語（見本院卷(二)第35
  頁），此因債務人乙○○欲提出移轉系爭土地所有權應有部分
  2 分之1 之給付，兼需債權人丙○○或鄭順次提出印章身分證
  件等行為始能完成，詎丙○○在未因所有權人為甲○○而實際
  上發生無法辦理移轉登記前，即拒絕配合辦理移轉登記，復拒
  絕受領甲○○代債務人乙○○提出之交付，則揆諸上開說明，
  應係債權人丙○○應負受領遲延之責，債務人乙○○於此受領
  遲延狀態終了前，未能完成給付，係因不可歸責於自己之事由
  所致，自不負給付遲延之債務不履行責任。又因丙○○與甲○
  ○間雖無何法律關係，惟甲○○既願配合乙○○，以辦理移轉
  系爭土地所有權應有部分2 分之1 登記與丙○○，乙○○並無
  給付不能之情事，自不應應負債務不履行之損害賠償責任。是
  以，乙○○既無債務不履行之情事，則丙○○先拒絕配合辦理
  所有權移轉登記，以受領債務人乙○○提出之給付，復以乙○
  ○給付不能為由請求損害賠償，均於法無據，自不得實行系爭
  抵押權。
(四)綜上，因系爭抵押權所擔保者為將來乙○○不履行移轉系爭土
  地所有權應有部分2 分之1 與丙○○或鄭順次時之損害賠償請
  求權，惟因丙○○拒絕受領乙○○及甲○○之給付，故在丙○
  ○受領遲延中，乙○○並無給付遲延、給付不能之債務不履行
  責任，丙○○之損害賠償請求權即尚未發生，自不得實行系爭
  抵押權求償。然乙○○因丙○○未配合受領，迄今仍未能移轉
  系爭土地所有權應有部分2 分之1 與丙○○，惟如未來丙○○
  配合受領，仍無法取得系爭土地所有權應有部分2 分之1 ，即
  將發生損害賠償請求權，是以系爭抵押債權自不因丙○○受領
  遲延尚未取得損害賠償請求權而無效或不存在，故系爭抵押權
  所擔保之債權係將來可得確定而存在，則乙○○、甲○○訴請
  確認丙○○對乙○○之系爭抵押權所擔保之抵押債權不存在云
  云，於法無據。及乙○○、甲○○請求塗銷丙○○系爭抵押權
  登記，亦為無理由。
(五)按執行名義成立後，如有消滅或妨礙債權人請求之事由發生，
  債務人得於強制執行程序終結前，向執行法院對債權人提起異
  議之訴，強制執行法第14條定有明文。經查：系爭土地登記名
  義所有權人為甲○○，並非乙○○，有土地登記簿謄本可稽，
  且上訴人持以拍賣系爭土地之原審地院90年度拍字第3914號裁
  定（執行名義）所列之相對人（債務人）亦為甲○○，亦有該
  裁定在卷可憑，因系爭抵押權所擔保之債權尚未發生，丙○○
  乃不得實行系爭抵押權求償，甲○○即有妨礙債權人丙○○請
  求之事由發生，自得訴請撤銷系爭強制執行程序。惟系爭強制
  執行程序與乙○○無涉，則乙○○當非系爭強制執行程序之執
  行債務人，其基於上開法條規定，提起債務人異議之訴請求撤
  銷系爭強制執行程序，於法無據。乙○○主張其為系爭抵押權
  登記之債務人，自得提起債務人異議之訴云云，委不足採。因
  系爭強制執行程序之債務人其係請求撤銷系爭強制執行程序，
  自應以系爭強制執行程序之債務人始得請求，
七綜上所述，甲○○有妨礙債權人請求之事由發生，訴請撤銷系
  爭強制執行程序，為有理由，應予准許；乙○○訴請撤銷系爭
  強制執行程序，為無理由，應予駁回。原審就乙○○部分准撤
  銷系爭強制執行程序，自有未洽。丙○○上訴意旨就准乙○○
  請求撤銷系爭強制執行部分指摘原判決不當，求予廢棄改判，
  為有理由，爰由本院廢棄此部分，並改判如主文第二項。至於
  上開應准許部分，原審判決核無違誤，丙○○上訴意旨就此部
  分，仍執陳詞，指摘原判決不當，求予廢棄，為無理由，應駁
  回其上訴。又甲○○、乙○○本於有消滅或妨礙債權人請求之
  事由發生，訴請確認乙○○與丙○○間之系爭抵押債權不存在
  、及丙○○應塗銷系爭抵押權設定登記，為無理由，原審為乙
  ○○、甲○○敗訴之判決，並無不合。上訴意旨指摘原判決不
  當，求予廢棄改判，為無理由，應予駁回。
八據上論結，本件丙○○之上訴為一部有理由，一部無理由；乙
  ○○、甲○○之上訴為無理由，依民事訴訟法第450 條、第44
  9 條第1 項、第79條、第85條第1項前段，判決如主文。
中    華    民    國    95    年    1     月    5     日
                              民事第二庭
                                  審判長法官     簡色嬌
                                  法      官     朱玲瑤
                                  法      官     謝靜雯
以上正本證明與原本無異。
如對本判決上訴，須於判決送達後20日內向本院提出上訴狀，其
未表明上訴理由者，應於上訴後20日內向本院提出上訴理由書（
均須按他造當事人之人數附繕本）。上訴時應提出委任律師或具
有律師資格之人之委任狀，並依附註條文規定辦理。
中    華    民    國    95    年    1     月    5     日
                                   書  記  官    張宗芳
附註：
民事訴訟法第466 條之1 ：
對於第二審判決上訴，上訴人應委任律師為訴訟代理人，但上訴
人或其法定代理人具有律師資格者，不在此限。
上訴人之配偶、三親等內之血親、二親等內之姻親，或上訴人為
法人、中央或地方機關時，其所屬專任人員具有律師資格並經法
院認適當者，亦得為第三審訴訟代理人。第1 項但書及第2 項情
形，應於提起上訴或委任時釋明之。


司法院資訊處製作；財團法人民間司法改革基金會備份。
